【裁判字號】    91,訴,1464
【裁判日期】    920210
【裁判案由】    返還押租金
【裁判全文】
臺灣高雄地方法院民事判決  九十一年度訴字第一四六四號
    原      告  甲○○
    訴訟代理人  李明益律師
    複  代理人  丙○○律師
    被      告  乙○○
    訴訟代理人  周村來律師
                周元培律師
右當事人間返還押租金事件，本院判決如左：
    主    文
被告應給付原告新台幣貳拾捌萬貳仟柒佰貳拾元，及自民國九十一年一月十七日起至
清償日止按年息百分之五計算之利息。
原告其餘之訴駁回。
訴訟費用由被告負擔三分之一，餘由原告負擔。
本判決原告勝訴部分於原告以新台幣玖萬伍仟元為被告供擔保後得假執行；但被告如
於假執行程序實施前，以新台幣貳拾捌萬貳仟柒佰貳拾元為原告預供擔保後，得免為
假執行。
原告其餘假執行之聲請駁回。
    事    實
甲、原告方面：
一、聲明：
（一）被告應給付原告新台幣壹佰萬元及自民國九十一年一月十七日起至清償日止，
      按週年利率百分之五計算之利息。
（二）願供擔保請准宣告假執行。
（三）訴訟費用由被告負擔。
二、陳述：
（一）系爭租賃契約，租期已屆滿，被告自應將押租金返還：
      原告與被告於民國八十六年一月六日，就座落於高雄市新興區○○○路二００
      號四層樓房乙棟，包括增建全部，簽立租期自八十六年一月六日起至九十一年
      一月五日止之定期租賃契約，並交付押租金新台幣（下同）一百萬元，惟本件
      租期業已屆滿，且上開房屋業已交還被告另行公告出租，則被告依約自應將押
      租金一百萬元返還原告，惟被告並未依約履行，且經原告委由律師以高雄地方
      法院郵局第０二四七號存證信函，定期七日催告被告返還該押租金，被告於九
      十一年一月九日收受上函後，迄未將該押租金返還原告，故被告自九十一年一
      月十七日起，即應負遲延給付責任，原告自得請求被告給付系爭押租金一百萬
      元及自九十一年一月十七日起，至清償日止，按週年利率百分之五計算之利息
      。
（二）對被告抗辯之陳述：
      關於被告主張系爭租賃契約業已終止，並以三個月租金、違約金、及稅金等與
      上開押租金主張抵銷部分：
  １、被告雖以原告擅自將所承租之租賃物轉租予訴外人姜世軒為由，主張渠業於八
      十七年一月十九日以高雄地方法院郵局第三一九號存證信函，援引系爭租約條
      款第十一條約定，終止租約云云。惟查，原告並未擅將租賃物轉租予姜世軒，
      而係因原告與姜世軒間定有剛果餐廳合夥契約，而使用上開租賃物作為剛果餐
      廳營業所在，故原告並未違反系爭租約第十一條約定，被告上開主張容有誤會
      ，是被告上開終止租約之意思表示，依法不生契約終止效果。
  ２、又被告主張八十六年十一月、十二月份及八十七年一月份共三個月租金，租金
      總額六十七萬八千元，原告並未繳交，並舉證人姜世軒之證詞為證。然查，姜
      世軒於鈞院審理時先係證稱：「（請問證人合夥這段期間的租金，是否都你一
      直繳納？）繳到去年的二月份，中間都沒有中斷」、「（問：訂約前三個月的
      房租是誰付的？）我沒有付給房東。因為簽約根本不認識房東。」嗣經原告提
      出原告台灣企銀八十六年六月份至八十七年二月份活期存款客戶異動資料，經
      請求提示予證人姜世軒並訊問其八十六年十月份為何並無匯款記錄，姜世軒則
      證稱：「（問：為何十月份沒有匯款紀錄？）我在二月份之前不認識房東，我
      都透過原告拿給他」，其證述顯與上開台灣企銀活期存款客戶異動資料有所不
      符，且其證述八十七年二月份前並不認識被告，則有不實，經原告請求鈞院提
      示八十六年十月二十一日姜世軒發給原告之存證信函後，姜世軒才改稱：「已
      事隔四年多，所以我必須再查證。」、「三個月的租金部分，我回去想清楚後
      再呈報。」，足見證人姜世軒之證詞常前後反覆，則其證述八十六年十一月、
      十二月份及八十七年一月份共三個月租金並未交給被告及其他不利原告之證詞
      ，自不足採。
  ３、按「城市地方房屋之租金，以不超過土地及其建築物申報總價年息百分之十為
      限。」土地法第九十七條第一項定有明文。又「房屋及基地之租金數額，按其
      地區，於土地法第九十七條及實施都市平均地權條例第五十八條，分別定有限
      制，當事人間約定之租金超過此限制者，出租人對於超過部分無請求權，法院
      就出租人超過部分之請求予以駁回，與行政機關強制減定前開超租限額，並行
      不悖。」最高法院五十九年台上字第七九三號著有判例。被告主張原告有三個
      月租金未予繳納，原告否認。惟認被告主張有理由，原告亦主張每月新台幣二
      十萬六千元之租金過高，應依土地法第九十七條第一項予以核定二造租金額度
      ，且對於超過核定額度部分之租金，被告並無請求權。經查系爭建物基地面積
      為四四一平方公尺，八十六年十一月、十二月份及八十七年一月份以後之申報
      地價為每平方公尺為三六一五０元，；另系爭租賃標的之建物，其八十六年度
      課稅現值為0000000元，故系爭租賃物，其土地及其建築物申報總價年
      息百分之十為0000000元。【（441×36150+0000000）×10%＝0000000
      】，故本件每月租金不得逾一五０二三七元【0000000÷12＝150237】，據此，
      則三個月租金數額僅係四五０七一一元，而非如被告所主張之六七八０００元
      。
  ４、次按「違約金，除當事人另有訂定外，視為因不履行而生損害賠償之總額。」
      民法第二百五十條第二項定有明文。故系爭租賃契約有關違約金條款，其性質
      應為損害賠償總額預定性質之違約金。查本件被告主張契約終止後，原告並未
      及時搬遷，將租賃物原狀交還，每逾一日，應給付違約金五萬元，原告遲延回
      復原狀之日數共計為十八日，主張原告應賠償九十萬元云云。然查，原告於被
      告通知租約終止後，曾告知姜世軒要其搬遷返還原狀，惟因姜世軒主張其與原
      告間有合夥契約，故不願搬遷，是逾期未能回復原狀，實非原告所願及可歸責
      原告。另本件違約金性質為損害賠償總額預定性質之違約金，被告迄今未能說
      明及舉證原告未能回復原狀，致其所受損害，故有關其違約金請求部分，委無
      足採。此外每逾一日，應給付違約金五萬元，數額過高，蓋如前所述，被告每
      月得請求之租金不得逾一五０二三七元，據此計算每日租金為五００八元，故
      縱鈞院審理結果，原告應付違約金給付之責，則逾期十八日之違約金不應超過
      九０一四四元。茲因被告所主張違約金數額過高，敬請依民法第二百五十二條
      規定，予以酌減。
  ５、另兩造租約附註欄固記載：「租賃所得稅由乙方繳納，但扣繳憑單交由甲方報
      稅之用」，惟此乃因原告依法有扣繳義務，而約定由原告繳納，再將扣繳憑單
      交由被告報稅，並非約定由原告負擔該租賃所得稅，如原告未繳，應由被告自
      行申報繳納，方符法意，故被告以其繳納十二個月稅金共計二十七萬一千二百
      元據此主張扣抵系爭押租金，容有誤會，自不足採。
（三）證人姜世軒主張押租金為合夥部分，並無理由：
      查證人姜世軒固於鈞院審理時證稱：「押租均能持續保留的意思是要以原告合
      夥經營為前提，他後來未履行股東合夥義務，我們當然就先用押租金把他抵掉
      。押租金應屬於合夥部分。」。然查，押租金係由原告於承租時繳納予被告，
      並非由證人姜世軒所繳，且原告亦未將押租金作為其與證人姜世軒合夥事業之
      出資，故不論原告與證人姜世軒間之合夥糾紛為何，系爭押租金不屬於姜世軒
      ，且亦不屬於合夥，證人姜世軒本無權將之作為租金抵銷之用，或作為合夥財
      產，故系爭押租金所有權仍屬原告所有，證人姜世軒上開證述，委無足採。
三、證據：提出戶籍謄本、房屋租賃契約書、存證信函、活期存款客戶異動資料影本
    各乙份、土地登記謄本、建物登記謄本及地價謄本各乙份為證，聲請訊問證人姜
    世軒及聲請調取系爭租賃標的物之房屋稅單及被告八十六年及八十七年綜合所得
    稅申報資料。
乙、被告方面：
一、聲明：
（一）原告之訴暨假執行之聲請均駁回。
（二）訴訟費用由原告負擔。
（三）被告若受敗訴之判決，願供擔保請准免宣告假執行。
二、陳述：
（一）兩造確曾就高雄市○○○路二ＯＯ號四層樓房包括增建部分訂立租賃契約，租
      期自八十六年一月六日至九十一年一月五日止，惟原告於承租後未經被告同意
      ，擅自將上開租賃物轉租與訴外人姜世軒，並於八十六年十一月三日以存證信
      函片面通知被告，終止上開租賃契約，因原告違約轉租在先，復未依契約約定
      將租賃物回復原狀交還被告，且未將被告所有之大型冷氣返還，故原告終止契
      約並不合法，被告即於八十七年一月十九日以存證信函，依上開契約第十一條
      之約定終止租賃契約，故雙方之租賃契約於原告收受該存證信函時，即八十七
      年一月二十一日時，已發生終止之效力。
（二）按依契約押租金或擔保金之約定，乙方即原告積欠租金及費用時，甲方即被告
      得扣抵之，經查，原告於八十六年十一月六日起至八十七年一月六日止共計三
      個月未繳租金，積欠之租金總額共計六十七萬八仟元整，另由雙方租賃契約之
      附註欄可知，雙方約定租賃所得稅應由原告繳納，惟上開費用皆由被告繳納，
      原告共積欠應給付之十二個月稅金每月二萬二千元，共計二十七萬一千二百元
      整，又依契約第十三條之約定，原告若未即時搬遷，將租賃物以原狀交還被告
      ，每逾一月應給付五萬元違約金，原告於被告通知終止契約後，均未依上開約
      定辦理，遲至被告再將上開租賃物租予訴外人姜世軒，即八十七年一月十九日
      至八十七年二月六日，共計十八日，原告應賠償被告共計九十萬元，準此，再
      另計原告應於契約終止時交還屬於被告之冷氣，被告依約所得扣抵之金額顯超
      過原告所繳交之一百萬元，至為灼然，準此，原告之訴顯無理由，應予駁回。
（三）按城市地方房屋之租金，以不超過土地及其建築物申報總價額百分之十為限，
      土地法第九十七條第一項規定明文。惟上開法條所稱之房屋，究僅提供住宅用
      之房屋或抑將營業用房屋均包含在內？依內政部七十一年五月二十二日台內地
      字第八七一０三號函，土地法第九十七條所稱「房屋」係指供住宅用之房屋而
      言，對照本件系爭房屋原告係以經營餐廳，乃雙方所簽訂契約中特別約定事項
      第一條所明文，睽諸上開內政部所釋見解，本件系爭房屋之租金自無土地法第
      九十七條第一項之適用無疑，再「市場攤位之承租人不僅在其承租之攤位得以
      營商，並得享受整個市場之特殊利益，其應付租金不僅為使用攤位之對價且包
      括此項特殊利益之對價在內，自非普通之房屋兼土地之承租可比，固不受土地
      法第九十七條及實施都市平均地權條例第四十八條（五十三年舊條例，六十六
      年名稱修正為『平均地權條例』）所定，房租及地租最高限制之拘束」五十四
      台上字第一五二八號判例著有明文，而內政部復於七十一年七月十二日以台內
      地字第九九三九０號函，再引用上開五十四年台上字第一五二八號判例見解所
      示，重申因營業用房屋，其土地使用位置與營業本身所帶來之特殊利益與一般
      普通住屋有別，其應付租金參酌五十四台上字第一五二八號判例，應不受土地
      法第九十七條租金最高額之限制方為合理，更佐證本件系爭營業用房屋之租金
      不受土地法第九十七條第一項之拘束無疑。
（四）縱退步言，解釋意思表示應探求當事人真義，不得拘泥於所用之文字，民法第
      九十八條定有明文，參諸雙方所簽訂租賃契約特別約定事項第二十點之規定，
      租賃期間屆滿前如原告自願提前終止契約時，既有租金不足一個月，以一個月
      計不得請求返還，並願再付一個月租金作為違約損害賠償，顯見該條係指當承
      租人亦即原告欲違約提前終止租約，須由承租人支付相當於一個月租金充作違
      約金，換言之，雙方所約定之違約金為相當於一個月租金之數額，從而該條所
      指一個月租金，係雙方約定由承租人所應支付之違約金之數額，其本質為違約
      金而非租金無疑，故既其本質係屬違約金而非租金，自無土地法第九十七條第
      一項之適用。
（五）按「各合夥人之出資及其他合夥財產，為合夥人全之公同共有，民法第六百六
      十八條定有明文。又合夥財產為合夥人全體之公同共有，而公同共有物權利之
      行使，除依其公同關係所由規定之法律或契約另有規定外，應得公同共有人全
      體之同意，此觀民法第八百二十八條第一項及第二項規定自明，故同法第八百
      二十一條關於分別共有物所有權行使之規定，於公同共有不適用之，則依強制
      執行法第十五條規主張有足以排除強制執行之公同共有所有權，提起第三人異
      議之訴，即應由全體公同共有人為原告或得其同意而提起，其當事人之適格始
      無欠缺。」八十九台上字第二一二五號判決著有明文。本件雙方均不否認原告
      與證人姜世軒就剛果餐廳成立合夥契約，合夥契約第三條末段雖載有乙方即原
      告原先之押租金一百萬元仍持續保留，惟此段文句雙方之真意究為何？證人姜
      世軒於庭訊時再三強調該押租金屬於合夥契約之範疇，參原告於八十六年十一
      月十日所寄發予證人姜世軒之存證信函，亦明白表示上開合夥契約為證人姜世
      軒所擬且為原告同意而簽訂，況證人姜世軒又早與被告解約與雙方均無利害關
      係，其證詞自應可採，從而，證人姜世軒證稱系爭押租金一百萬元係包含於與
      原告所簽訂之合夥契約中應屬實，睽諸上開判例意旨，原告起訴請求既未經合
      夥人姜世軒之同意，其起訴自不合法。
（六）縱退言之，原告與證人姜世軒既均不否認雙方成立合夥契約，而合夥之事務如
      約定或決議由合夥人中數人執行者，由該數人共同執行之，民法第六百七十一
      條第二項定有明文。又依債務本旨，向債權人或其他有受領權人為清償，經其
      受領者，債之關係消滅，同法第三百零九條第一項亦定明文，本件由原告與證
      人姜世軒所簽訂之合夥契約書第五條前段約定可知，本餐廳自規劃開辦以至營
      業，全權由甲方即姜世軒負責，參諸證人姜世軒於鈞院亦曾證述，因原告避不
      見面，便與被告協商，雙方同意違約部分由押租金一百萬扣抵，從而該系爭押
      租金，已生清償之效力，自及於原告，原告即不得請求返還無疑。
（七）原告主張依土地法九十七之規定，租金應以一百八十萬零二千八百四十五元，
      亦有不妥之處，蓋系爭建物係占有被告所有土地係苓雅區○○○段一一八六號
      之土地外，尚占有被告所有同地段一一八六之七號及一一八五號地段之土地，
      故苓雅區○○○段一一八六之七及同地段一一八五號土地之申報價額亦應計入
      ，而一一八六之七地段土地共計二十七平方公尺，申報價額為每平方公尺一萬
      三千二百元，而一一八五地段土地面積為十四平方公尺，申報價額為每平方公
      尺一萬三千二百元，從而，系爭建物之租金應為十五萬四千七百四十七元，計
      算公式【441×36150＋27×13200＋14×13200＋2,086,300]×10%／12】，準
      此，三個月之租金共計應為四十六萬四千二百四十一元，另原告主張援引土地
      法第九十七條主張雙方契約第十三條所載每日五萬元違約金過高部分，亦有誤
      解，蓋「按當事人約定契約不履行之違約金過高者，法院固得依民法第二百五
      十二條以職權減至相當之數額，惟是否相當仍須依一般客觀事實，社會濟狀況
      及當事人所受損害情形以為酌定標準，且約定違約金過高與否之事實，應由主
      張此項有利於已事實之債務人負舉證責任。」八十八年台上字第一六八六號著
      有明文。且關於房屋租賃縱有違約金之約定，該違約金亦不受土地法第九十七
      條之限制，從而就此原告自不得援引土地法第九十七條作為酌減之依據，並應
      由其舉證過高之理由，綜上，原告之訴顯無理由，應予駁回。
三、證據：提出租賃契約書影本二份、存證信函影本三份、掛號郵件收件回執影本二
    份、地價謄本影本三份為證。
    理    由
一、本件原告起訴主張：兩造於民國八十六年一月六日，就座落於高雄市新興區○○
    ○路二００號四層樓房乙棟，包括增建全部，簽立租期自八十六年一月六日起至
    九十一年一月五日止之定期租賃契約，並交付押租金一百萬元，惟本件租期業已
    屆滿，被告依約自應將押租金一百萬元返還原告，惟被告並未依約履行，且經原
    告定期催告，被告迄未將該押租金返還原告，被告即應負遲延給付責任，爰依法
    訴請被告給付如聲明所示之金額及利息。被告雖主張系爭租賃契約業已終止，並
    以三個月租金、違約金、及稅金等與上開押租金主張抵銷，惟原告並未擅將租賃
    物轉租予第三人姜世軒，係因原告與姜世軒間定有剛果餐廳合夥契約，而使用上
    開租賃物作為剛果餐廳營業，故原告並未違反系爭租約第十一條約定有違法轉租
    之情事，是被告上開終止租約之意思表示，依法不生契約終止效果。又被告抗辯
    原告有三個月租金未予繳納，原告予以否認，且證人姜世軒之證詞常前後反覆，
    則其證述原告八十六年十一月、十二月份及八十七年一月份共三個月租金並未交
    給被告及其他不利原告之證詞，應不足採。退步言，縱被告主張抵銷為有理由，
    然本件因每月新台幣二十二萬六千元之租金過高，應依土地法第九十七條第一項
    予以核定二造租金額度，且對於超過核定額度部分之租金，被告並無請求權。另
    本件違約金性質為損害賠償總額預定性質之違約金，被告有關其違約金請求部分
    委無足採，縱認違約金之請求有理由，每逾一日應給付違約金五萬元數額過高，
    應依法予以酌減數額。另租賃所得稅部分，兩造並非約定由原告負擔該租賃所得
    稅，如原告未繳應由被告自行申報繳納，故被告據此主張扣抵系爭押租金，容有
    誤會。末押租金係由原告於承租時繳納予被告，並非由證人姜世軒所繳，且原告
    亦未將押租金作為其與證人姜世軒合夥事業之出資，系爭押租金不屬於姜世軒亦
    不屬於合夥財產，是姜世軒無權將之作為租金抵銷之用，或作為合夥財產，故系
    爭押租金所有權仍屬原告所有，綜上，爰依訴請被告給付如聲明所示之金額及利
    息等語。
二、被告則以：（一）原告於承租後未經被告同意，擅自將上開租賃物轉租與訴外人
    姜世軒，因原告違約轉租在先，復未依契約約定將租賃物回復原狀交還被告，且
    未將被告所有之大型冷氣返還，故原告先前之終止契約並不合法，被告於八十七
    年一月十九日以存證信函催告原告給付積欠之三個月租金，並以原告違法轉租為
    由終止租賃契約，是二造之租賃契約於八十七年一月十九日時因被告終止而消滅
    。（二）依契約押租金或擔保金之約定，原告積欠租金及費用時，被告得扣抵之
    ，原告於八十六年十一月六日起至八十七年一月六日止，共計三個月未繳租金，
    且本件房屋租賃並無土地法第九十七條之適用，因而每月二十二萬六千元之房屋
    租金並未過高，故原告積欠之三個月租金總額共計六十七萬八仟元整，縱認本件
    租金有土地法第九十七條之適用，惟系爭建物係占有被告所有土地除苓雅區○○
    ○段一一八六號之土地外，尚占有被告所有同地段一一八六之七號及一一八五號
    地段之土地，故苓雅區○○○段一一八六之七及同地段一一八五號土地之申報價
    額亦應計入，而一一八六之七地段土地共計二十七平方公尺，申報價額為每平方
    公尺一萬三千二百元，而一一八五地段土地面積為十四平方公尺，申報價額為每
    平方公尺一萬三千二百元，是系爭建物之租金應為十五萬四千七百四十七元，準
    此，原告所積欠三個月之租金總額應為四十六萬四千二百四十一元，另由雙方租
    賃契約之附註欄可知，雙方約定租賃所得稅應由原告繳納，惟上開費用皆由被告
    繳納，原告共積欠應給付之十二個月稅金每月二萬二千元，共計二十七萬一千二
    百元整，又依契約第十三條之約定，原告若未即時搬遷，將租賃物以原狀交還被
    告，每逾一日應給付五萬元違約金，原告共計遲延十八日，原告應賠償被告共計
    九十萬元之違約金，是被告依約所得扣抵之金額顯超過原告所交付之一百萬元押
    租金，準此，原告之訴顯無理由，應予駁回等語資為抗辯。
三、原告主張兩造於民國八十六年一月六日，簽立租期自八十六年一月六日起至九十
    一年一月五日止之定期租賃契約，並交付押租金一百萬元，惟本件租賃關係已消
    滅，被告依約自應將押租金一百萬元返還原告等之事實，業據原告提出戶籍謄本
    、房屋租賃契約書、存證信函、活期存款客戶異動資料影本各乙份、土地登記謄
    本、建物登記謄本及地價謄本各乙份為證，且為被告所不爭執，是原告此部分之
    主張自堪信為真實。
四、本件原告起訴請求返還押租金一百萬元，被告則以前詞置辯。是本件兩造爭執之
    要點厥為：（一）兩造之租賃契約究於何時終止而消滅？（二）系爭房屋租賃之
    租金是否有土地法第九十七條之適用？（三）系爭租賃契約之違約金數額是否過
    高？（四）系爭租賃所得稅部分應由何造負擔？茲逐一審酌如下：
（一）按所謂押租金係指租賃契約成立時，為擔保承租人之租金或損害賠償債務，由
      承租人交付予出租人之金錢或其它替代物，多以現金為主，押租金契約為獨立
      於租賃契約外之別一契約，當事人訂定押租金契約之目的，在於就承租人因租
      賃關係所生之債務，提供現金之擔保，故押租金契約並無獨立存在之必要，而
      係居於從屬地位，押租金契約既係租賃契約之從契約，則押租金契約之存續與
      否均繫諸於主契約即租賃契約之存否，即所謂發生上與消滅上之從屬，換言之
      ，如租賃契約未能成立生效，承租人無交付押租金之義務，若租賃契約關係消
      滅時，押租金契約亦失所附麗而隨之消滅，當事人亦應進行押租金之抵充與餘
      額返還。次按「押租金契約，係信託的所有權讓與行為，乃承租人以擔保租賃
      契約所生債務之履行為目的，移轉押租金之所有權與出租人，如承租人履行租
      賃債務完畢，出租人即應全數返還，倘承租人有欠租或其他債務不履行情事，
      出租人當然就押租金扣押受償，苟有餘額再返還之。準此，出租人就押租金，
      負有附停止條件之返還義務，在出租人自己之債權受清償前，不負返還之義務
      ；租賃關係終了，承租人若有欠租時，其所交付之押租金，無須當事人之意思
      表示，亦不問當事人之意思如何，發生「當然抵充」（法定抵充）之效力；出
      租人就押租金所為之抵充，有優先權。」又按「押租金之主要目的在於擔保承
      租人履行租賃債務，故租賃關係消滅後，承租人如有欠租或其他債務不履行時
      ，其所交付之押租金，發生當然抵充之效力。而於抵充後，猶有餘額，始生返
      還押租金之問題。」八十四年重上字第二九二號判決及八十七年台上字第一六
      三一號判決可資參照。是租賃契約若因終止等原因而消滅時，押租金契約亦因
      失所附麗而隨之消滅，出租人原則應將押租金返還承租人，而承租人如有欠租
      或其他債務不履行之情事時，其所交之租金發生當然抵充之效力，於抵充後猶
      有餘額時，始須將剩餘之押租金返還，合先敘明。
（二）查本件原告向被告承租系爭房屋後，與訴外人姜世軒於八十六年六月六日簽立
      合夥契約，此為原告所自認，復有該合夥契約附卷可稽，而依該合夥契約第三
      條約定「乙方即原告以原承租座落於高雄市○○○路二ＯＯ號之房屋租賃契約
      （舊約），轉予雙方共同經營之剛果餐廳繼續使用，乙方即原告原先之押租金
      新台幣一百萬元仍持續保留。」可知，原告將原有向被告承租系爭房屋之租賃
      權轉讓與第三人姜世軒，按債權之讓與，非經讓與人或受讓人通知債務人，對
      債務人不生效力，民法第二百九十七條第一項定有明文，本件原告於該合夥契
      約將租賃權讓與第三人姜世軒，惟並未通知債務人即被告，因而此租賃權之讓
      與對被告不生效力；又依系爭租賃契約第二條約定，乙方即原告未經甲方即被
      告書面同意，不得將租賃物之全部或一部轉租，或借與他人使用或與他人共用
      ，本件原告將系爭租賃權讓與第三人姜世軒，形式上雖非以轉租之方式為之，
      然實質上當事人之真意即形同轉租之行為，縱認此非固有意義之轉租，然因轉
      租之低度行為依該契約約定，非經出租人書面同意不得為之，更何況租將整個
      賃權讓與之高度行為，解釋上亦須出租人之書面同意不可，依舉輕明重之法理
      ，原告將租賃權讓與第三人姜世軒，未經出租人即被告之同意，被告解釋上亦
      得援用違法轉租之法理，主張依法終止系爭租賃契約，被告於八十七年一月十
      九日以本院郵局第三一九號存證信函通知原告，原告於八十七年一月二十一日
      收受該存證信函，此有掛號郵件收收件回執可證，是被告主張原告未經被告同
      意違反租賃契約第二條約定違約轉租為由，並依該契約第十一條規定終止租賃
      契約為合法有效，故兩造之租賃契約已因被告於八十七年一月二十一日行使終
      止權而歸於消滅，是揆諸首揭法律見解，租賃關係消滅，押租金契約亦失所附
      麗而隨之消滅，當事人亦應進行押租金之抵充與餘額返還。
（三）按「城市地方房屋之租金，以不超過土地及其建築物申報總價年息百分之十為
      限。」土地法第九十七條第一項定有明文。次按「房屋及基地之租金數額，按
      其地區，於土地法第九十七條及實施都市平均地權條例第五十八條，分別定有
      限制，當事人間約定之租金超過此限制者，出租人對於超過部分無請求權，法
      院就出租人超過部分之請求予以駁回，與行政機關強制減定前開超租限額，並
      行不悖。」最高法院五十九年台上字第七九三號著有判例。又按「本院五十四
      年台上字第一五二八號判例係認市場攤位之承租人，不僅得在其承租之攤位營
      商，並得享受整個市場之特殊利益，其應付租金不僅為使用攤位之對價，且包
      括此項特殊利益之對價在內，故不受土地法第九十七條所定房租及地租最高限
      制之拘束。而系爭房屋並非市場之攤位，其周圍之設施，非屬被上訴人所有，
      雖能作商店之使用，仍屬普通房屋之性質，則被上訴人出租房屋與上訴人所約
      定之租金，仍應有土地法第九十七條規定之適用。原審竟以系爭房屋之環境繁
      榮，援引本院五十四年台上字第一五二八號判例，認兩造就系爭房屋約定之租
      金，不受土地法第九十七條所定最高租金額之限制，所持法律上之見解，自有
      可議。」、「按本院五十四年台上字第一五二八號判例，係就市場經營者將市
      場攤位租與承租人之情形而為釋示，意謂市場經營者不惟提供攤位於承租人營
      商，並負責該市場之經營管理及場內秩序與衛生之維持，因此約定之租金不受
      土地法第九十七條房租最高限制之拘束。此與本件上訴人林淑麗單純將房屋之
      店面租與上訴人順順公司經營證券業務之情形，尚屬有間，仍應有土地法第九
      十七條之適用，原第二審判決謂順順公司係一證券公司，受客戶委託買、賣股
      票而營利，非一般供居住之租賃可比，無土地法第九十七條規定之適用云云，
      因認順順公司抗辯租金超過上開法條最高限額部分，出租人林淑麗無請求權為
      不可採，進而為順順公司不利之判決，尚有未合。」此分別有最高法院七十六
      年台上字第七一二號及最高法院八十四年台上字第六九六號判決要旨可資參照
      。
（四）查本件原告雖就其尚積欠被告八十六年十一月、十二月、八十七年一月三個月
      租金之事實予以否認，惟原告均無法舉證以實其說，是本件被告抗辯原告尚積
      欠其三個月租金之事實足認可採。又本件原告主張兩造租賃契約每月之租金二
      十二萬六千元之租金過高，應依土地法第九十七條第一項予以核定兩造租金額
      度後，且被告對於超過核定額度部分之租金被告並無請求權，被告雖以五十四
      年台上字第一五二八號判例、內政部七十一年五月二十二日台內字第八七一Ｏ
      三號函及七十一年七月十二日台內地字第九九三九０號函見解，主張因營業用
      房屋，其土地使用位置與營業本身所帶來之特殊利益與一般普通住屋有別，其
      應付之租金應不受土地法第九十七條租金最高額之限制，方為合理。然本件系
      爭租賃標的之房屋並非市場之攤位，其周圍之設施，非屬被告所有，雖能作商
      店之使用，仍屬普通房屋之性質，揆諸前開法律見解，被告出租房屋與原告所
      約定之租金，仍應有土地法第九十七條規定之適用。經查：系爭租賃標的之建
      物占有被告所有基地之面積，除苓雅區○○○段一一八六號之土地外，尚占有
      被告所有同地段一一八六之七號及一一八五號地段之土地，故苓雅區○○○段
      一一八六之七及同地段一一八五號土地之申報價額亦應計入，而一一八六之七
      地段土地共計二十七平方公尺，申報價額為每平方公尺一萬三千二百元，而一
      一八五地段土地面積為十四平方公尺，申報價額為每平方公尺一萬三千二百元
      ，此有土地登記謄本、建物登記謄本及地價謄本等件在卷可參；另系爭租賃標
      的之建物，其八十六年度房屋課稅現值為0000000元，此亦有高雄市稅
      捐稽徵處高市稽新財字第０九一００二二九二四號函附卷可憑，故系爭租賃物
      ，其土地及其建築物申報總價年息百分之十為應為十五萬四千七百四十七元，
      計算公式【441×36150＋27×13200＋14×13200＋2,086,300] ×10%÷12＝
      154747】，亦即其每月之租金不應超過十五萬四千七百四十七元，準此，三個
      月之租金總額共計應為四十六萬四千二百四十一元，此應先從押租金中抵充。
（五）按「違約金，除當事人另有訂定外，視為因不履行而生損害賠償之總額。」民
      法第二百五十條第二項定有明文。次按「違約金之約定倘係過高，法院得依民
      法第二百五十二條之規定，本於職權核減至相當數額，而約定之違約金額是否
      相當，亦即過高與否，則應以一般客觀事實、社會經濟狀況及當事人所受損害
      情形為衡量標準，最高法院七十九年台上字第一六一二號、四十九年台上字第
      八○七號判例參照。本件系爭租賃契約關於違約金條款並未明文約定為懲罰性
      違約金，故其性質應為損害賠償總額預定性質之違約金無疑。本件被告主張契
      約終止後，原告並未及時搬遷，將租賃物原狀交還，每逾一日，應給付違約金
      五萬元，原告遲延回復原狀之日數共計為十八日，主張原告應賠償九十萬元云
      云。然查，本件租賃契約之違約金性質非懲罰性違約金，而係損害賠償總額預
      定性質之違約金，且租賃標的之房屋每月租金不應超過十五萬四千七百四十七
      元，已如前述，其平均每日之租金不應超過五千二百四十九元，然契約約定每
      日之違約金竟高達五萬元，揆諸前揭法條及判例見解，本件租賃契約違約金之
      約定，依一般客觀事實、社會經濟狀況及當事人所受損害情形判斷，顯然過高
      ，本院依職權核減每日之違約金應為五千二百四十九元，原告自八十七年一月
      二十一日終止租約起至八十七年二月六日止，遲延回復原狀共計十六日，合計
      違約金之總額應為八萬三千九百八十四元，準此，此數額亦應從押租金中先行
      扣抵。
（六）另兩造租約附註欄已明確記載：「租賃所得稅由乙方繳納，但扣繳憑單交由甲
      方報稅之用」，亦即契約已明文約定關於租賃所得稅由原告負擔，只是扣繳憑
      單應交由被告申報所得稅，準此，在兩造租賃契約有效存續期間，系爭租賃標
      的物之房屋所得稅應由原告負擔，查本件系爭房屋租賃所得稅均由被告先自行
      繳納，此為原告所不爭執，被告為原告先行墊付之八十六年及八十七年一月之
      租賃所得稅共計十六萬九千零五十五元，計算公式【150666+（22669÷12）＝
      169055】，此有被告八十六年度綜合所得稅結算申報書及八十七年度綜合所得
      稅結算申報書在卷可佐，是此十六萬九千零五十五元之租賃所得稅亦應從押租
      金中扣抵。
（七）綜上，原告主張被告應返還押租金一百萬元應先行抵充三個月租金四十六萬四
      千二百四十一元、違約金八萬三千九百八十四元及租賃所得稅十六萬九千零五
      十五元，經抵充計算後尚有餘額二十七萬二千二百二十二元，計算公式如左：
      【0000000－000000－00000－009055＝282720】。
五、綜上所述，原告自可依租賃契約關係終止後請求被告返還押租金二十八萬二千七
    百二十元，並請求自九十一年一月十七日起至清償日止按年息百分之五計算之遲
    延利息。逾此部分之請求為無理由，應予駁回。
六、本件判決之基礎已臻明確，兩造其餘之攻擊防禦方法及舉證，核與結果無影響，
    爰不逐一論列，併此序明。
七、兩造均陳明願供擔保，聲請宣告假執行或免為假執行，關於原告勝訴部分，經核
    均無不合，爰各酌定相當之擔保金額，併准許之；至原告敗訴部分，其假執行之
    聲請，已失所附麗，應予駁回。
八、據上論結：原告之訴為一部有理由，一部無理由，依民事訴訟法第七十九條但書
    、第三百九十條第二項、第三百九十二條，判決如主文。
中      華      民      國    九十二    年      二      月      十      日
                              臺灣高雄地方法院民事第二庭
~B法      官  陳樹村
右為正本係照原本作成。
如不服本判決，應於送達後廿日內，向本院提出上訴狀並表明上訴理由，如於本判決
送達前提起上訴者，應於判決送達後十日內補提上訴理由書（須附繕本）。
中      華      民      國    九十二    年      二      月      十      日
~B法院書記官  王壹理


司法院資訊處製作；財團法人民間司法改革基金會備份。
